臺灣高等法院臺中分院民事判決　八十九年度上字第四○○號
　　　上　訴　人　　寅○○
　　　　　　　　　　子○○
　　　　　　　　　　癸○○
　　　　　　　　　　庚○○
　　　　　　　　　　丑○○
　　　　　　　　　　壬○○
　　　　　　　　　　辛○○
　　　　　　　　　　午○○
　　　　　　　　　　丁○○
　　　　　　　　　　乙○○
　　　　　　　　　　卯○○○
　　　　　　　　　　張雅琇
　　　　　　　　　　丙○○
　　　　　　　　　　張雅琁
　　　法定代理人　　辰○○
　　　訴訟代理人　　己○○
　　　法定代理人　　巳○○
　　　法定代理人　　甲○○
右當事人間請求所有權移轉登記等事件，上訴人對於中華民國八十九年六月七日臺灣
臺中地方法院八十九年度訴字第三二一號第一審判決提起上訴，並為訴之追加，本院
判決如左：
      主      文
上訴及追加之訴均駁回。
第二審及追加之訴訴訟費用由上訴人寅○○、子○○、癸○○、庚○○、丑○○、壬
○○、辛○○、己○○負擔各十分之一，由上訴人午○○、丁○○、乙○○、卯○○
○負擔各四十分之一，由上訴人張雅琇、丙○○、張雅琁、戊○○、辰○○負擔各五
十分之一。
      事實及理由
一、本件上訴人聲明：(一)原判決廢棄。(二)確認兩造就坐落彰化縣彰化市○○段三二七
    之五地號建地面積三百七十六平方公尺，總價新臺幣（下同）五百四十六萬四千
    零六十元之買賣關係存在。(三)被上訴人等應就前項土地，與上訴人等訂立買賣土
    地所有權移轉契約書，並於上訴人等給付五百四十六萬四千零六十元之同時，將
    該土地所有權全部，移轉登記與上訴人等分別共有，其應有部分為上訴人寅○○
    、子○○、癸○○、庚○○、丑○○、壬○○、辛○○、己○○各十分之一，上
    訴人午○○、丁○○、乙○○、卯○○○各四十分之一，上訴人辰○○、張雅琇
    、丙○○、張雅琁、戊○○各五十分之一。並擴張聲明：被上訴人等應就前項土
    地，與上訴人等訂立買賣土地所有權移轉契約書，並於上訴人等給付五百四十六
    萬四千零六十元之同時，「連帶」將該土地所有權全部，移轉登記與上訴人等分
    別共有，其應有部分如上。被上訴人聲明：上訴及追加之訴均駁回。又上訴人於
    本院就其訴關於請求被上訴人將該土地所有權全部，移轉登記與上訴人等分別共
    有部分，為追加之訴，請求被上訴人「連帶」將該土地所有權全部，移轉登記與
    上訴人等分別共有。被上訴人雖不同意此部分訴之追加，惟此核係上訴人擴張應
    受判決事項之聲明，依民事訴訟法第四百四十六條第一項但書、第二百五十五條
    第一項第三款規定，不須被上訴人同意，合先敘明。
二、上訴人起訴主張：被上訴人財政部國有財產局（下稱國有財產局）曾於七十九年
    五月五日，通知坐落彰化縣彰化市○○段三二七之五地號面積三百七十六平方公
    尺建地（下稱系爭土地）之承租人即上訴人寅○○、子○○、癸○○、庚○○、
    丑○○、壬○○、辛○○、己○○及上訴人午○○、丁○○、乙○○、卯○○○
    （下稱午○○等四人）之被繼承人張澄淵，上訴人辰○○、張雅琇、丙○○、張
    雅琁、戊○○（下稱辰○○等五人）之被繼承人張登富等十人（下稱寅○○等十
    人）申購系爭土地，被上訴人上開通知係要約，承租人寅○○等十人於七十九年
    五月三十一日向被上訴人財政部國有財產局臺灣中區辦事處（下稱國有財產局中
    區辦事處）辦理申購手續即為承諾，依被上訴人國有財產局中區辦事處國有財產
    估價小組七十八年第十三次會議議訂並報被上訴人國有財產局國有財產估價委員
    會第二三八次委員會議核定之「中區辦事處管轄國有土地地價區段加成計算標準
    表」，系爭土地之價格係按公告現值加四成共計為五百四十六萬四千零六十元，
    兩造既已就價金及標的物，互為意思表示一致，則系爭不動產之買賣契約即已成
    立。此外，系爭土地之申購案，被上訴人國有財產局中區辦事處已於七十九年六
    月二十日即審查完畢，並無不能控制之外在因素存在，本應即寄發繳費通知予伊
    ，卻遭其職員故意積壓，夾於其他申購案之檔案夾中，而其技士蘇正清及第二課
    課長陳曆書等人，更據此偽造文書，於公文書中不實登載為有不能控制之外在因
    素，致被上訴人國有財產局中區辦事處未能於當年度申購案之審查期限即七十九
    年六月三十日屆至前完成本審查程序，自屬以不正當行為阻止系爭不動產買賣契
    約之條件成就，依民法第一百零一條第一項規定，應視為條件已成就，系爭不動
    產之買賣契約應已成立。又系爭土地之所有權人為中華民國，管理者為財政部國
    有財產局，其對於國有土地有處分權，自無疑問，況本件之讓售亦由被上訴人國
    有財產局負責辦理登報公告及同意申購等事宜，其為要約人亦無疑義，且其與被
    上訴人國有財產局中區辦事處所負將系爭土地移轉登記與伊之債務為不可分，依
    民法第二百九十二條規定，自應連帶負責。爰訴請確認兩造就系爭土地總價五百
    四十六萬四千零六十元之買賣關係存在，並求為命被上訴人應辦理系爭不動產所
    有權移轉登記為如聲明所示之判決。並於本院追加請求判決：被上訴人應「連帶
    」將該土地所有權全部移轉登記與伊等分別共有之。
三、被上訴人財政部國有財產局則以：依「國有非公用不動產讓售作業程序」第二條
    規定，國有非公用不動產讓售作業，以國有財產局所屬各地區分支機構為承辦單
    位，系爭土地雖係由伊公告及通知承租人寅○○等十人申購，然上開讓售作業均
    由伊所屬中區辦事處負責承辦，且上訴人亦向被上訴人國有財產局中區辦事處申
    購，故系爭土地買賣契約，自與伊無關等語置辯。被上訴人財政部國有財產局臺
    灣中區辦事處亦以：依國有非公用不動產讓售作業程序第四條規定，讓售非公用
    國有不動產之申購通知僅視為要約之誘引，而承購國有非公用不動產申請書之「
    申請人承諾事項」欄第二款亦揭示申請人所為上開不動產之申購，僅具有要約之
    效力，絕不據此認受理機關已為承諾之表示，故承租人寅○○等十人於七十九年
    五月三十一日所為申購行為，僅屬要約而已，仍須有伊之承諾，契約始得以成立
    ，上訴人主張伊通知出售系爭土地，即屬要約，上訴人表示願以七十八年七月之
    公告現值加四成之地價申購，即屬承諾，依民法第一百五十三條第一項規定，雙
    方意思表示一致，契約即為成立云云，與前揭國有非公用不動產讓售作業程序規
    定及承購國有非公用不動產申請書之申請人承諾事項約定，均有違背；另非公用
    財產類不動產之出售，其已有租賃關係，難以招標比價者，得參照公定價格，讓
    售與直接使用人，而其讓售價格之計價方式，有按區段加成或專案提估二種，系
    爭土地依財政部國有財產局台灣中區辦事處管轄國有土地地價區段加成計算標準
    表，係屬區段加成地區，然究加幾成出售並未確定，故兩造間對於買賣價金亦無
    合意，買賣契約並未成立。又系爭不動產申購案未能於七十九年六月三十日辦畢
    ，係因伊承辦人員將上開申購案卷宗誤夾於其他已審查通過之案件，併同歸檔所
    致，並非承辦人員故意積壓，承辦人員既未有故意之行為，伊即無上訴人所指以
    不正當行為阻止條件成就之情事等語，資為抗辯。
四、查上訴人主張系爭土地為國有，由上訴人寅○○、子○○、癸○○、庚○○、丑
    ○○、壬○○、辛○○、己○○及上訴人午○○等四人之被繼承人張澄淵暨上訴
    人辰○○等五人之被繼承人張登富等計十人所承租，被上訴人財政部國有財產局
    曾於七十九年五月五日，通知伊等申購上開國有土地，其等已於七十九年五月三
    十一日向被上訴人國有財產局中區辦事處辦理申購手續，而被上訴人國有財產局
    中區辦事處亦已於七十九年六月二十日審查完畢，本應即寄發繳款通知予伊等，
    卻因承辦人員將上開卷宗夾於其他檔案中，致被上訴人國有財產局中區辦事處未
    能於當年度申購案之審查期限即七十九年六月三十日屆至前完成本審查程序，而
    未如期通知伊等繳款等情，業據上訴人提出土地登記謄本、國有基地租賃契約書
    、財政部國有財產局七十八年五月五日讓售國有建築用地通知、財政部國有財產
    局七十九年五月四日台財產二字第七九００六三六五號公告、國有非公用不動產
    申購案件收件收據、國有財產局中區辦事處處理租用房地申購案作業時間管制表
    （七十九年五月三十一日收件，下稱舊管制表）、監察院秘書處八十一年十月七
    日（八一）監台審字第一五○七號函、同院八十六年六月十六日（八六）院台財
    字第八六二二○○○九○號函暨八十六年四月七日調查案件訊問筆錄等影本附卷
    可參，且為被上訴人所不爭，自堪信為真正。
五、上訴人又主張被上訴人國有財產局上開通知，應係買賣契約之要約，承租人寅○
    ○等十人於向被上訴人國有財產局中區辦事處提出申購即係承諾，故買賣契約業
    已成立，且被上訴人國有財產局及其所屬中區辦事處即被上訴人國有財產局中區
    辦事處均為買賣契約之出賣人之情，則為被上訴人所否認，並以前詞為辯。是兩
    造所爭執者，厥為系爭國有土地之買賣，究以何人為出賣人及契約已否成立之問
    題。
六、關於系爭買賣契約之出賣人部分，經查：
  (一)按非公用財產類不動產之出售，其已有租賃關係，難於招標比價者，得參照公定
    價格，讓售與直接使用人；前項讓售由財政部國有財產局辦理之。國有財產法第
    四十九條第一、二項分別定有明文。準此，國有非公用財產類不動產之出售，在
    實體法上固以中華民國為出賣人，而其代表機關則為財政部國有財產局。又國有
    財產撥給各地國家機關使用者，名義上雖仍為國有，實際上即為使用機關行使所
    有人之權利，該使用機關得代國家為起訴行使所有人之權利（最高法院五十一年
    度台上字第二六八○號判例參照）。依同一法理，應認財政部國有財產局代表國
    家出售國有財產時，為行使權利，得代國家為原告起訴，亦得為他人行使權利之
    被告。參以國有非公用不動產之讓售，均以國有財產局為公告及通知機關，且不
    動產之讓售價格，亦由國有財產局國有財產估價委員會所核定（另如後述），是
    上訴人主張被上訴人國有財產局為系爭不動產買賣之出賣人，洵非無據。被上訴
    人國有財產局雖辯稱：依「國有非公用不動產讓售作業程序」第二條規定，國有
    非公用不動產讓售作業，以國有財產局所屬各地區分支機構為承辦單位，系爭土
    地雖係由伊公告及通知承租人寅○○等十人申購，然上開讓售作業均由伊所屬中
    區辦事處負責承辦，且上訴人亦向被上訴人國有財產局中區辦事處申購，故系爭
    土地買賣契約，自與伊無關云云。惟查，上述作業程序之規定，僅屬被上訴人國
    有財產局內部有關國有非公用不動產讓售作業事物管轄分配之規定而已，此項讓
    售作業雖由國有財產局所屬各地區分支機構承辦，然其效果仍直接歸屬於國有財
    產局本身，自難謂系爭土地買賣契約與被上訴人國有財產局無關；況國有財產局
    中區辦事處為受國有財產局管轄之分支機構，為應民事訴訟實務上之便利，雖實
    例上承認就其業務範圍內之事項涉訟時，有當事人能力，但不能執此而謂關於國
    有財產局中區辦事處業務範圍內之事項，不得以國有財產局為被告起訴（最高法
    院六十六年度台上字第三四七○號判例參照）。是被上訴人國有財產局關此所辯
    ，委不足採。
  (二)被上訴人國有財產局中區辦事處為國有財產局管轄之分支機構，已如前述，其雖
    承國有財產局之命，辦理系爭土地讓售事宜，然不因此即享有獨立之法律上人格
    ，仍屬國有財產局之一部機關，上訴人雖非不得單獨以被上訴人國有財產局中區
    辦事處為被告起訴，惟其既以國有財產局為本件系爭土地買賣契約之出賣人，自
    不能再謂國有財產局所屬中區辦事處為共同出賣人，故應認上訴人主張依民法第
    二百九十二條之規定，訴請被上訴人國有財產局中區辦事處負連帶責任，於法無
    據，應予駁回。
七、關於爭買賣契約是否成立部分，茲查：
  (一)按稱買賣者，謂當事人約定一方移轉財產權於他方，他方支付價金之契約；當事
    人就標的物及其價金互相同意時，買賣契約即為成立，為民法第三百四十五條第
    二項所明定。是買賣契約為諾成、不要式契約，契約因當事人互相表示意思一致
    者，即為成立。而所謂「當事人互相表示意思一致」，通常係指依要約與承諾而
    成立契約之意。又「要約」者，指以訂立契約為目的所為之意思表示而言，要約
    須由特定人向相對人為之，且其內容須足以決定契約必要之點，換言之，其內容
    須確定或可得確定，始能使相對人對之為承諾而成立契約，以系爭買賣契約為例
    ，應包括財產權及價金二者。如當事人並無結約之意思，只在引誘他人向其為要
    約者，則為「要約之誘引」，僅屬準備行為，其本身尚不發生何種法律上之效果
    ，當事人亦不因此而受有拘束。申言之，要約者，乃以締結契約為目的，而喚起
    相對人承諾之一種意思表示；承諾者，乃答復要約之同意的意思表示。亦即要約
    者，以訂立契約為目的，所為之意思表示；承諾者，以與要約人訂立契約為目的
    ，所為之意思表示。要約僅為構成契約之份子，其本身尚非獨立之法律行為；承
    諾僅為成立契約之一要素，其本身並非一獨立之法律行為。而要約之誘引，乃表
    示意思，使他人向自己為要約，是為契約之準備行為，並不發生法律上之效果，
    此即無結約意思，其性質為意思通知。準此，系爭買賣契約，兩造是否業經互為
    要約與承諾而成立，自應審究。
  (二)上訴人主張被上訴人國有財產局於七十九年五月六日起，即委託中央日報連續刊
    登該局七十九年五月四日台財產(二)字第七九○○六三六五號公告，載稱：「已出
    租且無處分限制之國有建築基地（或房地）以及無單獨建築使用之國有畸零地，
    依國有財產法第四十九條及國有財產法施行細則第五十四條第一項第二款規定，
    承租人、鄰地所有權人自得選擇適當時機申請讓售。..  至於在民國七十九年五
    月三十一日（含）以前受理之申請讓售國有土地案件，如需洽有關機關查對資料
    ，調整地形、分割及分算地價，以及函徵審計部同意等外在因素，致不能於同年
    七月一日以前完成全部作業通知繳價者，因屆時地方政府已經重新公告土地現值
    ，應據以重新核計售價」等語，應認此為要約云云，並提出剪報及公告影本一紙
    為證（本院一卷六○頁、二卷一一一頁）。惟按「公產機關通知承租人辦理國有
    特種房地申購手續，其性質為要約之誘引」（最高法院五十一年臺上字第三一二
    一號判例參照），觀此判例進一步所揭意旨，亦徵承租人依照通知提出承購申請
    書，祇為要約之意思表示可明。且查本件上述公告內容，核其主旨，乃在公告該
    局所屬各地區辦事處暨分處，自七十九年六月一日起至同年六月三十日止，暫停
    受理國有出租建築基地（或房地）及國有畸零地之申請讓售案件，目的僅係善意
    提醒有意申購者應及早辦理，以免嗣後因地價調漲致權益受損而已，尚無積極據
    以向相對人表示出售特定國有土地之意思，上訴人謂此為要約，並非可採。
  (三)上訴人復主張被上訴人國有財產局曾於七十九年五月五日通知承租人申購系爭土
    地，該通知雖未具體約定價金，惟依國有財產局中區辦事處國有財產估價小組七
    十八年第十三次會議議訂並報國有財產局國有財產估價委員會第二三八次委員會
    議核定之「中區辦事處管轄國有土地地價區段加成計算標準表」，系爭土地之價
    格係按公告現值加四成共計為五百四十六萬四千零六十元，則依民法第三百四十
    六條第一項規定，價金應屬依其情形可得而定，且國有財產局中區辦事處並將該
    表公開陳列，依民法第一百五十四條第二項規定：「貨物標定賣價陳列者，視為
    要約」，則此項將系爭土地標定賣價並公開陳列之行為，自應視為要約；又命令
    與憲法或法律牴觸者無效，憲法第一百七十二條定有明文，「國有非公用不動產
    讓售作業程序」，係被上訴人國產局內部自行發布之命令，其第四條雖有「申購
    僅視為要約之誘因」之規定，惟既與民法第一百五十四條第二項規定牴觸，自屬
    無效，故上訴人向國有財產局中區辦事處提出之「承購國有非公用不動產申請書
    」上，「申請人承諾事項」欄第二款雖列有「申請人上開不動產之申購，僅具有
    要約之效力，絕不據此認受理機關已為承諾之表示」之字樣，既係依據前開作業
    程序第四條規定而來，該規定於法既屬無效，因而該申請人承諾事項，於法亦屬
    無效，上訴人向被上訴人提出申購之申請書，即屬承諾，則兩造間之買賣關係即
    已成立云云。但查，上訴人前述所指之讓售通知，僅出具被上訴人國有財產局「
    七十八年」五月五日通知書影本一紙為憑（原審卷八二頁），則被上訴人國有財
    產局是否曾於七十九年間通知承租人讓售系爭土地，已非無疑；縱此為被上訴人
    所不爭執，可信國有財產局確曾為上開通知，惟公產機關通知承租人辦理國有特
    種房地申購手續，其性質為要約之誘引，有最高法院上揭五十一年臺上字第三一
    二一號判例可按，雖上開通知書形式上已表明相對人為承租人寅○○等，標的物
    亦可知係「台端（即承租人）所承租之國有建築用地」即系爭土地，且系爭土地
    之讓售價格於七十八年度之計價方式係按區段加成而非專案提估，依國有財產局
    中區辦事處七十八年編印之「中區辦事處管轄國有土地地價區段加成計算標準表
    」，其價格係按公告現值加四成共計為五百四十六萬四千零六十元，依民法第三
    百四十六條第一項規定，價金亦屬依其情形可得而定，就令謂已具備要約之客觀
    要件，然被上訴人國有財產局主觀上是否即有結約之意思，仍應審究。經核其全
    文意旨，與前述「公告」之目的尚無不同，均在告知承租人如有意申購所承租之
    國有土地，應於七十九年五月三十一日以前提出申請，以免嗣後因地價調漲，改
    依新公告之土地現值計價時致權益受損，並無即據以成立契約而受拘束之意思，
    此觀隨函所附「承購國有非公用不動產申請書」中，申請人承諾事項欄第二款明
    載：「申請人所為上開不動產之申購，僅具有要約之效力，絕不據此認受理機關
    已為承諾之表示」亦明（本院一卷八三頁）。據此，應認該通知書之性質僅為要
    約之誘引，而非要約。至民法第一百五十四條第二項前段雖明定貨物標定賣價陳
    列者，視為要約，惟所稱「貨物標定賣價陳列」，須以該貨物不注重買受人之性
    質，且可供觀覽比較，而公開陳售為必要，如超級市場或自助商店內貨品之販售
    者是，系爭不動產買賣並無適用；況此項規定為任意規定，當事人得排除其為要
    約（參看王澤鑑著，債法原理第一冊，基本理論債之發生，一九九九年十月增訂
    版，頁一七五）。本件被上訴人國有財產局既於隨通知書所附之「承購國有非公
    用不動產申請書」中表明上揭意旨，自係預先聲明該通知並非要約至明，縱其係
    依據「國有非公用不動產讓售作業程序」第四條規定而來，亦難謂有何違法之處
    。上訴人關此所述，亦無足取。
  (四)上訴人又稱：依前述被上訴人國有財產局之公告及通知，本件必須有「外在因素
    致不能於七十八年七月一日前完成全部作業通知繳價者」，始能按「地方政府重
    新公告土地現值，據以重新核計售價」，而系爭土地申購案，並無所謂之「外在
    因素」存在，且國有財產局中區辦事處係於七十九年六月二十日上午十一時二十
    分最後完成審查本申購案作業完畢，同意伊等按其所定讓售價格申購系爭土地，
    詎該辦事處之技士蘇正清竟於同日同時，偽造不實之公函，虛偽記載：「因外在
    因素，致使本處無法在六月三十日以前完成出售作業程序」云云，並經課長陳曆
    書及秘書巳○○共同偽造，加以批示，當時之中區辦事處處長即現任國有財產局
    局長甲○○亦參與共同偽造公文書，於同日下午四時三十分批示「發」字，顯見
    被上訴人係故意阻止於七十九年六月三十日以前通知上訴人繳價之停止條件成就
    ，並非出於過失，依民法第一百零一條第一項規定，應視為條件已成就，被上訴
    人即負有依前開標準表所標明價格，讓售與伊之義務云云。惟按「條件」者，謂
    法律行為當事人依其意思表示以確定該法律行為的效力之附款。條件本身並非獨
    立的法律行為，而係法律行為之一部分。本件被上訴人國有財產局所為之公告及
    通知，並非要約，其性質為要約之誘引，僅屬意思通知，更何況要約亦非獨立之
    法律行為，已如前述，即無從對之附加條件。又附停止條件之法律行為，於條件
    成就時，發生效力；因條件成就而受不利益之當事人，如以不正當行為阻其條件
    之成就者，視為條件已成就，民法第九十九條、第一百零一條第一項固分別定有
    明文，然所謂「不正當行為」，解釋上應以行為人在主觀上有阻止條件成就之故
    意為要件，如係出於過失，則不得謂為不正當行為（參看施啟揚著，民法總則，
    民國七十六年四月校訂四版，頁二七一；史尚寬著，民法總論，民國六十九年一
    月臺北三版，頁四三九）。本件被上訴人國有財產局中區辦事處就系爭土地之申
    購案，於七十九年六月二十日即已審查完畢，本應即寄發繳款通知予申購人，卻
    因承辦人員誤將上開卷宗夾於其他檔案中，致國有財產局中區辦事處未能於當年
    度申購案之審查期限即七十九年六月三十日屆至前完成本件審查程序，而未如期
    通知申購人繳款等事實，前已敘明，自無上訴人所指故意以不正當行為阻止條件
    成就之情事（另參後述）。至被上訴人國有財產局所屬中區辦事處人員，七十九
    年六月二十日於內部函稿中之簽文與批示（本院一卷八一、八二頁），從其土地
    坐落之標示及收件案號等項均為空白以觀，應係統一針對所有未能於同年六月三
    十日前完成出售作業程序之案件所作之函稿，並非專就上訴人所為，亦難據此而
    認有上訴人所稱阻止條件成就之故意。是上訴人上開陳述，不足憑採。
  (五)參據證人蘇正清證稱：本申購案伊已審核符合通過，舊管制表伊有蓋章，但尚未
    送給課長、秘書、副處長及處長核判，而被誤夾他案，七十九年六月三十日前伊
    處人員沒有通知上訴人繳款；繳款要經過課長、秘書、副處長及處長核判，當時
    伊經辦案件中有少數伊審核通過之案子被退件，本申購案沒有核判等語（本院二
    卷十七、十八頁；一０三頁）；證人陳曆書結稱：舊管制表伊沒有蓋章，伊未看
    過該申購案，伊沒有審核，該案並無通知繳款等語（本院二卷十九頁）；證人即
    當時在被上訴人國有財產局中區辦事處負責收件之人員謝仁光證稱：「這件沒有
    通知繳款文號，且沒有重新編號號碼，我們懷疑是否漏掉，才去查，..　被夾在
    一起。」等語（本院二卷四五、四六頁）。要難認為彼時任職被上訴人國有財產
    局中區辦事處之課長、秘書、副處長及處長等人，對於本申購案業已核判並通知
    上訴人繳款，顯然難認被上訴人有為承諾之意思表示，自亦難謂被上訴人業已同
    意上訴人之申購系爭土地。至斯時任職被上訴人國有財產局中區辦事處之處長李
    瑞昌，於八十六年四月間在監察院接受監察委員調查案件詢問時陳稱：「本件非
    條件不符，亦非外在因素，是內部作業耽誤」、「由課長轉送秘書、副處長、處
    長核定，如正常作業，五、六天應可完成，本件尚有十天，應可完成」等語，僅
    係事後應詢之語，顯未證陳本申購案其時審查業經核定並完成內部作業。衡以國
    有基地申購案之審查完成與否，僅為辦理讓售之行政機關乃至所屬單位之作業程
    序，不得據為判斷其已為承諾之意思表示。另上訴人謂本申購案既於七十九年六
    月二十日即經被上訴人國有財產局中區辦事處人員審核通過，僅因內部人員之搞
    鬼，故意將卷宗藏匿，致延誤至同年月三十日無法通知上訴人繳價乙節，所述搞
    鬼故意將卷宗藏匿云者，為被上訴人及證人即當時審查舊管制表完畢之二課技士
    蘇正清所否認，上訴人亦未舉證以實其說，自不足採。矧按行政機關出售國有基
    地之行為，係代表國家與承購人訂立契約，與民法上之買賣行為無異（行政法院
    四十二年判字第一０號判例參照），足徵國有基地之買賣契約係私法上契約，基
    於私法自治原則，於出賣人為承諾或為繳款通知表徵承諾之意思表示前，委無認
    有承諾義務須受拘束而已成立買賣契約之可言。是不論被上訴人在法律上有無拒
    絕上訴人承購系爭土地之正當事由，尚無礙於系爭買賣契約未經兩造互為要約與
    承諾而成立之認定。上訴人關此所述，委無足取。雖卷存監察院八十六年六月十
    六日（８６）院台財字第八六二二０００九０號函附調查意見內載：本案之「買
    賣契約似應於七十九年六月底前業已成立」等字語（原審卷二０頁），惟未及細
    繹兩造本件爭訟買賣契約成立與否之原因事實及其法律適用，尚與本院審酌訟爭
    買賣契約因未經出賣人之被上訴人國有財產局乃至所屬中區辦事處對買受人之上
    訴人要約為承諾，仍未有效成立之上述實情有間。至被上訴人國有財產局中區辦
    事處之訴訟代理人另於八十七年十二月間，就本院八十七年度上訴字第二五七○
    號刑事案件，所具辯護意旨狀中載：「申購人（即原告寅○○等十人）非不得依
    民法第三百四十五條規定，提起確認買賣關係存在之訴，屆時依七十九年六月三
    十日前之原有價格買受（系爭土地），應有其可能」等語，要係出於刑案辯護之
    意，僅屬推測之詞，尚難憑此即謂被上訴人以為本件之自認，附此說明。
  (六)基上，本件上訴人所為系爭國有土地之申購，僅係要約，仍有待被上訴人國有財
    產局承諾後，兩造契約始為成立。被上訴人國有財產局中區辦事處嗣後雖曾寄發
    七十九年十月十七日台財產中(二)字第七九０二一九一一號繳款通知書，請上訴人
    寅○○等十人於同年十一月二十一日以前一次繳清價金一千一百二十八萬元（本
    院一卷七四、七五頁），然價金部分已將上訴人為要約時之內容予以擴張，依民
    法第一百六十條第二項規定，視為拒絕原要約而為新要約。上訴人就之既未予承
    諾，則兩造買賣契約自始即未成立。
八、綜上所述，本件上訴人主張系爭土地買賣契約已經成立，委無足取；被上訴人所
    辯，尚屬可信。從而，上訴人本於買賣契約之法律關係，請求確認兩造就坐落彰
    化縣彰化市○○段三二七之五地號建地面積三百七十六平方公尺，總價五百四十
    六萬四千零六十元之買賣關係存在。暨被上訴人應就前項土地，與伊訂立買賣土
    地所有權移轉契約書，並於伊給付五百四十六萬四千零六十元之同時，將該土地
    所有權全部，移轉登記與伊等分別共有，其應有部分為上訴人寅○○、子○○、
    癸○○、庚○○、丑○○、壬○○、辛○○、己○○各十分之一，上訴人午○○
    、丁○○、乙○○、卯○○○各四十分之一，上訴人辰○○、張雅琇、丙○○、
    張雅琁、戊○○各五十分之一，尚難謂合，無從准許。原審為上訴人敗訴之判決
    ，並無不合。又上訴人於本院擴張聲明，請求被上訴人應就前項土地，與伊訂立
    買賣土地所有權移轉契約書，並於伊給付五百四十六萬四千零六十元之同時，連
    帶將該土地所有權全部，移轉登記與伊等分別共有之，亦有未合，應不准許。上
    訴論旨，指摘原判決不當，求予廢棄改判，為無理由；其追加之訴，亦無理由，
    均應駁回。
九、本件事證已臻明確，兩造其餘攻擊防禦方法及舉證，於判決結果不生影響，無庸
    逐一論列，併此敘明。
十、據上論結，本件上訴及追加之訴，均無理由。依民事訴訟法第四百四十九條第一
    項、第七十八條、第八十五條第一項，判決如主文。
中　　　華　　　民　　　國　　九十一　　年　　　二　　　月　　　五　　　日
~B1民事第五庭審判長法　官　陳滿賢
~B2　　　　　　　　法　官　古金男
~B3　　　　　　　　法　官　簡清忠
右為正本係照原本作成。
如對本判決上訴，須於收受判決送達後二十日內向本院提出上訴書狀，其未表明上訴
理由者，應於提出上訴後二十日內向本院提出上訴理由書（須按他造人數附具繕本）
，並繳納送達用雙掛號郵票拾份（每份參拾肆元）。
上訴時應提出委任律師或具有律師資格之人之委任狀；委任有律師資格者，另應附具
律師及格證書及釋明委任人與受任人有民事訴訟法第四百六十六條之一第一項但書或
第二項（詳附註）所定關係之釋明文書影本。
~B 　 　　　　　　書記官　瑞芳
中　　　華　　　民　　　國　　九十一　　年　　　二　　　月　　二十二　　日
附註：
民事訴訟法第四百六十六條之一（第一項、第二項）
對於第二審判決上訴，上訴人應委任律師為訴訟代理人。但上訴人或其法定代理人具
有律師資格者，不在此限。
上訴人之配偶、三親等內之血親、二親等內之姻親，或上訴人為法人、中央或地方機
關時，其所屬專任人員具有律師資格並經法院認為適當者，亦得為第三審訴訟代理人
。
                                                                        Ｈ
